臺灣臺東地方法院刑事判決　　　　　　 100 年度易字第43號
公　訴　人　臺灣臺東地方法院檢察署檢察官
被　　　告　葉開
　　　　　　張氏秋芭
　　　　　　戴永源
　　　　　　LE THI VA.
　　　　　　黃盈盈
上列被告因偽造文書案件，經檢察官提起公訴（99年度偵字第22
63號）及追加起訴（100 年度偵緝字第24號），被告5 人於準備
程序中均為有罪之陳述，本院裁定由受命法官獨任以簡式審判程
序進行審理，判決如下：
    主  文
葉開共同連續犯行使使公務員登載不實文書罪，處有期徒刑壹年
貳月；減為有期徒刑柒月。
張氏秋芭共同連續犯行使使公務員登載不實文書罪，處有期徒刑
捌月；減為有期徒刑肆月，如易科罰金，以銀元參佰元即新臺幣
玖佰元折算壹日。緩刑貳年。
戴永源共同連續犯行使使公務員登載不實文書罪，處有期徒刑肆
月，如易科罰金，以銀元參佰元即新臺幣玖佰元折算壹日；減為
有期徒刑貳月，如易科罰金，以銀元參佰元即新臺幣玖佰元折算
壹日。緩刑貳年。
LE THI VAN共同連續犯行使使公務員登載不實文書罪，處有期徒
刑肆月，如易科罰金，以銀元參佰元即新臺幣玖佰元折算壹日；
減為有期徒刑貳月，如易科罰金，以銀元參佰元即新臺幣玖佰元
折算壹日。緩刑貳年。
黃盈盈共同連續犯行使使公務員登載不實文書罪，處有期徒刑陸
月，如易科罰金，以銀元參佰元即新臺幣玖佰元折算壹日；減為
有期徒刑參月，如易科罰金，以銀元參佰元即新臺幣玖佰元折算
壹日。緩刑貳年。
    犯罪事實
一、葉開原欲與越南籍女子張氏秋芭（越南名：TRUONG THI THU
    BA，目前已歸化我國國籍）結婚，惟多次申請均未獲准入境
    ，後得知戴永源欲至越南尋找結婚對象，惟無法負擔結婚相
    關費用，遂透過黃盈盈（原名黃英）向戴永源提議願替他支
    付相關費用，惟二人辦理結婚時須交換對象為虛偽登記，以
    利張氏秋芭申請入境，迨雙方配偶均領得身分證後即離婚並
    再與真正對象重辦結婚登記。戴永源應允後，葉開、黃盈盈
    、戴永源遂於民國90年10月24日一同搭機前往越南胡志明市
    ，戴永源於覓得結婚對象LE THI VAN（越南籍，中譯名為黎
    氏汶，下稱黎氏汶）後，葉開、張氏秋芭、戴永源、黎氏汶
    、黃盈盈乃共同基於使公務員登載不實及行使使公務員登載
    不實文書之概括犯意聯絡，分別由葉開與黎氏汶於91年1 月
    8 日、戴永源與張氏秋芭於91年1 月14日，均在越南胡志明
    市辦理虛偽之結婚登記後，前往我國駐越南胡志明市臺北經
    濟文化辦事處辦理結婚證件之認證手續。葉開、黃盈盈、戴
    永源返國後，則分別由葉開於91年2 月27日持上開結婚及相
    關文件前往臺東縣臺東市戶政事務所、戴永源於91年3 月1
    日持上開結婚及相關文件前往高雄縣橋頭鄉（現已改制為高
    雄市橋頭區）戶政事務所，均辦理虛偽之結婚登記，致使該
    等戶政事務所不知情之承辦公務員，分別將葉開與黎氏汶、
    戴永源與張氏秋芭結婚等不實事項，登載於其等職務上所掌
    之電腦戶政資料管理檔案公文書，並據以列印核發內載葉開
    與黎氏汶、戴永源與張氏秋芭結婚不實事項之戶籍謄本，均
    足以生損害於戶政機關對於戶籍管理之正確性。戴永源及黎
    氏汶、葉開及張氏秋芭取得上開戶籍謄本後，即分別於91年
    4 月5 日以前某日向我國外交部申辦張氏秋芭、黎氏汶入境
    臺灣之居留簽證而行使之，經我國外交部實質審查後准予核
    發簽證，足以生損害於外交機關對外國護照簽證管理之正確
    性。黎氏汶、張氏秋芭於91年4 月5 日入境我國後，葉開及
    黎氏汶、戴永源及張氏秋芭，再分別於95年6 月30日前，均
    持上開登載不實之戶籍謄本及相關證件，陸續向臺東縣警察
    局申請黎氏汶、張氏秋芭之居留證、延長居留而行使之，使
    不知情之承辦警員為形式審查後，將戴永源與張氏秋芭、葉
    開與黎氏汶之不實婚姻關係事項，登載在職務上所掌外僑居
    留登記管理資料之公文書中，並據以准許聲請，均足以生損
    害於警察機關對外國人居留管理之正確性。
二、嗣戴永源為張氏秋芭辦得我國身分證並與其離婚後，要求葉
    開依協議比照辦理，然因葉開要求戴永源支付新臺幣（下同
    ）100 萬元做為代價，戴永源因無力支付，遂偕黎氏汶由戴
    永源出面向內政部入出國及移民署專勤事務第一大隊臺東縣
    專勤隊自首，員警始循線查悉上情。
三、案經戴永源、黎氏汶自首暨內政部入出國及移民署專勤事務
    第一大隊臺東縣專勤隊報告臺灣臺東地方法院檢察署檢察官
    偵查起訴及追加起訴。
    理  由
壹、程序事項
    本件被告葉開、張氏秋芭、戴永源、黎氏汶、黃盈盈所犯者
    ，均非為死刑、無期徒刑、最輕本刑為3 年以上有期徒刑之
    罪或高等法院管轄第一審案件，其等於準備程序進行中，均
    就被訴事實為有罪之陳述，經法官告知其等簡式審判程序之
    旨，並聽取公訴人、被告之意見後，本院爰依刑事訴訟法第
    273 條之1 第1 項之規定，裁定由受命法官獨任以簡式審判
    程序進行審理。
貳、實體事項
一、上開犯罪事實業據被告葉開、張氏秋芭、戴永源、黎氏汶、
    黃盈盈均坦承不諱，復有中華民國臺灣地區入境居留定居申
    請書、內政部核准歸化中華民國國籍一覽表、歸化國籍許可
    證書、外僑居留資料查詢明細內容顯示畫面暨查察記事各1
    份、入出國及移民署專勤事務第一大隊臺東縣專勤隊查察紀
    錄表、結婚登記申請書、結婚登記認證文件、中華民國外僑
    居留證、外人居留資料查詢明細內容顯示畫面、外國人停居
    留案件申請表、用電資料表各2 份、結婚證書（含中文翻譯
    ）、戶籍謄本、外國人居留案件申請表各3 份、全戶戶籍資
    料查詢結果4 份、旅客入出境記錄查詢資料5 份、戴永源與
    黎氏汶結婚照片7 張、訪查照片15張等附卷可稽（參見本院
    卷第16頁至第18頁、99年度偵字第2263號偵查卷第38頁至第
    87頁、第137 頁至第141 頁），足認被告5 人之自白均與事
    實相符，應可採信。本案事證明確，被告 5人犯行均可認定
    ，應均依法論科。
二、論罪科刑
（一）新舊法比較
      按被告行為後，刑法業於94年2 月2 日修正公布，95年7
      月1 日起施行。按行為後法律有變更者，適用行為時之法
      律，但行為後之法律有利於行為人者，適用最有利於行為
      人之法律，修正後刑法第2 條第1 項定有明文。此條規定
      係規範行為後法律變更所生新舊法律比較適用之準據法，
      本身尚無新舊法比較之問題，於新法施行後，應一律適用
      新法第2條第1項之規定，為「從舊從輕」之比較。而本次
      法律變更，比較時應就罪刑有關之共犯、未遂犯、想像競
      合犯、牽連犯、連續犯、結合犯，以及累犯加重、自首減
      輕暨其他法定加減原因（如身分加減）與加減例等一切情
      形，綜其全部罪刑之結果而為比較（最高法院95年5 月23
      日95年度第8 次刑事庭會議決議參照）。茲就本件新舊法
      比較結果說明如下：
（１）關於共同正犯之規定：修正前刑法第28條規定：「二人以
      上共同『實施』犯罪之行為者，皆為共同正犯。」；修正
      後法刑法規定：「二人以上共同『實行』犯罪之行為者，
      皆為共同正犯。」將舊法之「實施」修正為「實行」。原
      「實施」之概念，包含陰謀、預備、著手及實行等階段之
      行為，修正後僅共同實行犯罪行為始成立共同正犯。是新
      法共同正犯之範圍已有限縮，排除陰謀犯、預備犯之共同
      正犯。新舊法就共同正犯之範圍既因此而有變動，自屬犯
      罪後法律有變更，而非僅屬純文字修正，經比較適用新舊
      法，新法對被告較為有利（最高法院97年度臺上字第37號
      判決參照）。
（２）被告行為後，新法業已刪除舊法第56條連續犯之規定，此
      刪除雖非犯罪構成要件之變更，但顯已影響行為人刑罰之
      法律效果，自屬法律有變更，應為新舊法比較。而依舊法
      第56條規定，連續數行為而犯同一罪名者，以一罪論，但
      得加重其刑至二分之一；新法既已刪除連續犯之規定，則
      所犯各罪原則上應依數罪併罰之規定分論併罰。經比較新
      、舊法之結果，以舊法較有利於被告。
（３）關於罰金刑之規定：刑法第214 條之使公務員登載不實罪
      所定法定刑為「處3 年以下有期徒刑、拘役或5 百元以下
      之罰金」，其中關於罰金刑之下限，依修正後刑法第33條
      第5 款之規定，最低額為新臺幣1,000 元，惟依被告行為
      時之修正前刑法第33條第5 款規定，罰金之最低額僅新臺
      幣3 元。是經比較新舊法之結果，以修正前刑法較有利於
      被告。
（４）關於自首之規定：修正前刑法第62條前段規定係減輕其刑
      ，較諸修正後之「得」減輕其刑，對被告較為有利。
（５）本院經綜合全部罪刑之結果，在適用「罪刑綜合比較原則
      」、「擇用整體性原則」下（最高法院27年上字第2615號
      判例意旨參照），認本案應一體適用被告行為時之法律對
      其較為有利。至於緩刑之規定雖亦有修正，然因緩刑之宣
      告，乃以裁判時之狀態為準，故犯罪在新法施行前，新法
      施行後，關於緩刑之宣告，當然適用新法第74條之規定，
      不再適用舊法，附此敘明。
（二）按刑法第214 條所謂使公務員登載不實事項於公文書罪，
      須一經他人之聲明或申報，公務員即有登載之義務，並依
      其所為之聲明或申報予以登載而屬不實之事項者，始足構
      成，若其所為聲明或申報，公務員尚須為實質之審查，以
      判斷其真實與否，始得為一定之記載者，即非本罪所稱之
      使公務員登載不實（最高法院92年度臺非字第198 號判決
      參照）。又按結婚應以當事人之一方為申請人，為結婚之
      登記，97年修正前之戶籍法第17條及第35條分別定有明文
      ；而登記之際並應提出證明文件與戶政機關查驗後，即應
      予以登載，修正前之戶籍法施行細則第13條第2 項、第17
      條亦定有明文，是關於結婚之戶籍登記，戶籍機關當僅有
      形式審查權而無實質審查權，此觀之修正前之戶籍法第54
      條申請人故意為不實之申請，應處9,000 元以下罰鍰一節
      ，即可知之；是明知無結婚之實，卻使戶政機關之公務員
      為結婚之登記，自構成刑法第214 條之使公務員登載不實
      罪。次按外國人持居留簽證之有效護照，經主管機關查驗
      許可入國後，取得居留資格；外國人取得居留資格後，應
      於15日內，向主管機關申請外僑居留證；外國人居留期限
      屆滿前，有繼續居留之必要時，應向主管機關申請延期；
      前項之規定，準用第22條規定，96年12月26日修正公布前
      之入出國及移民法第21條第1 項、第22條第1 項、第29條
      第1 項、第4 項，分別定有明文。又已入國者，得以書面
      委託他人或移民業務機構代辦申請居留、變更居留、永久
      居留或定居事項；申請居留、變更居留、永久居留或定居
      案件，其資料不符或欠缺者，應於移民署書面通知送達之
      翌日起15日內補正；內政部依入出國及移民法第2條第2項
      設移民署前，外國人入出國、居留由內政部警政署辦理，
      或由其委託直轄市政府警察局、縣（市）警察局辦理，97
      年8 月5 日修正發布前之入出國及移民法施行細則第8 條
      第1 項、第8 條之1 第1 項、第64條第3 款，亦分別定有
      明文。綜上規定，足徵主管機關核發外僑居留證、延展居
      留期限時，係依申請人所持之外國護照及居留簽證、相關
      證明文件，據以形式審查而登載於公務員職務上所掌之公
      文書；至於外僑居留證核發或展期後，主管機關事後雖應
      對該外國人執行查察登記其從事之活動是否與居留目的相
      符等實質事項，且主管機關對於該外國人如有96年12月26
      日修正公布前入出國及移民法第30條所規定之情事，仍應
      撤銷或註銷其外僑居留證，然此等僅係主管機關事後查察
      、判斷有無撤銷或註銷外僑居留證事由存在之規範，尚不
      得以此反謂主管機關核發外僑居留證時，即有實質審查之
      權限。
（三）核被告5 人所為，均係犯刑法第216 條、第214 條之行使
      使公務員登載不實文書罪。其等明知為不實之事項，而使
      公務員登載於其職務上所掌之公文書之低度行為，應為行
      使該公文書之高度行為所吸收，不另論罪。被告5 人就上
      開犯行，有犯意聯絡、行為分擔，應論以共同正犯。被告
      5 人先後共同行使使公務員登載不實文書之犯行，時間緊
      接，均係觸犯構成要件相同之罪，顯係基於概括犯意而為
      之，均為連續犯，應均依修正前刑法第56條之規定以一罪
      論，並加重其刑。起訴書犯罪事實欄雖未記載被告5 人共
      同向外交部、臺東縣警察局行使上開不實戶籍謄本等事實
      ，惟該部分犯行與已敘及部分，具有法條競合吸收、連續
      犯等一罪關係，應為起訴效力所及，本院自應一併審理，
      併此敘明。
（四）按自首以對於未發覺之罪投案而受裁判為要件，至其方式
      不限於自行投案，即託人代理自首或向非偵查機關請其
      轉送，亦無不可（最高法院50年台上字第65號判例意旨參
      照）查被告戴永源、黎氏汶於有偵查犯罪職權之公務員發
      覺上開犯行前，主動由戴永源出面向內政部入出國及移民
      署專勤事務第一大隊臺東縣專勤隊供出上開犯行而接受裁
      判，有臺東縣專勤隊99年4 月15日調查筆錄、臺灣臺東地
      方法院檢察署99年11月26日訊問筆錄各1 份在卷可按，堪
      認均已符合自首要件，應均依修正前刑法第62條前段之規
      定，減輕其刑。
（五）爰審酌被告5 人以假結婚之方式，使外國人民非法入境臺
      灣，已破壞戶籍管理及入出境管理之正確性，並影響本國
      之社會安寧及秩序，所為洵無足取；兼衡其等犯罪動機（
      使被告葉開與張氏秋芭、被告戴永源與被告黎氏汶順利結
      婚）、家庭狀況（被告葉開與張氏秋芭同居；被告戴永源
      與黎氏汶同居並生有1 子，該子目前在越南）、共犯結構
      與分工關係、犯後態度（被告戴永源、黎氏汶、黃盈盈於
      警詢、偵查、本院準備程序及審理時均坦承犯行；被告葉
      開與張氏秋芭於本院準備程序及審理時始坦承犯行）、犯
      罪手段尚屬平和、智識程度均不高（被告葉開、黎氏汶、
      黃盈盈均為國小肄業、被告戴永源及張氏秋芭均為國中畢
      業）、職業（被告葉開為木材行負責人、被告張氏秋芭在
      該木材行工作、被告黃盈盈以採茶為生、被告戴永源擔任
      臨時工、被告黎氏汶無業）等情；復考量被告葉開事後竟
      趁機要求戴永源支付100 萬元，以作為替黎氏汶辦得我國
      身分證之代價，復惡意向主管機關陳報黎氏汶行蹤不明，
      並以同一理由訴請裁判離婚等情（詳下述），足認被告葉
      開心態可惡，非予嚴懲難生警惕之情，分別量處如主文所
      示之刑。
（六）修正前刑法第41條第1 項原規定：「犯最重本刑為五年以
      下有期徒刑以下之刑之罪，而受六個月以下有期徒刑或拘
      役之宣告，因身體、教育、職業、家庭之關係或其他正當
      事由，執行顯有困難者，得以一元以上三元以下折算一日
      ，易科罰金。但確因不執行所宣告之刑，難收矯正之效，
      或難以維持法秩序者，不在此限。」新法則規定：「最重
      本刑為五年以下有期徒刑以下之刑之罪，而受六個月以下
      有期徒刑或拘役之宣告者，得以新臺幣一千元、二千元或
      三千元折算一日，易科罰金。但確因不執行所宣告之刑，
      難收矯正之效，或難以維持法秩序者，不在此限。」而廢
      止前罰金罰鍰提高標準條例第2 條規定，就易科罰金之原
      定數額提高為100倍折算1日，則本件被告戴永源、黎氏汶
      、黃盈盈行為時之易科罰金折算標準，應以銀元100 元即
      新臺幣300 元以上，銀元300 元即新臺幣900 元以下折算
      1 日。經比較新、舊法之結果，以舊法較有利於被告戴永
      源、黎氏汶、黃盈盈，爰依修正前刑法第41條第1 項前段
      之規定，就被告戴永源、黎氏汶、黃盈盈均諭知易科罰金
      之折算標準。
（七）按犯罪在中華民國96年4 月24日以前者，除本條例另有規
      定外，依下列規定減刑：死刑減為無期徒刑；無期徒刑減
      為有期徒刑20年；有期徒刑、拘役或罰金，減其刑期或金
      額2分之1。依本條例應減刑之罪，未經判決確定者，於裁
      判時，減其宣告刑；依前項規定裁判時，應於判決主文同
      時諭知其宣告刑及減得之刑；犯最重本刑為五年以下有期
      徒刑以下之刑之罪，依本條例規定減為六月以下有期徒刑
      、拘役者，應於為減刑裁判時，併諭知易科罰金折算之標
      準，中華民國九十六年罪犯減刑條例第2 條第1 項、第7
      條、第9 條，分別定有明文。又減刑後之易科罰金或易服
      勞役之折算標準，仍宜照原標準定之，「法院辦理96年減
      刑案件應行注意事項」第16條亦有明文。查被告5 人之犯
      罪行為係在95年6 月30日前間，且合於前揭減刑條件，爰
      均減刑2 分之1 ，並就被告張氏秋芭、戴永源、黎氏汶、
      黃盈盈均諭知易科罰金之折算標準。至於被告黃盈盈雖於
      100 年1 月28日經臺灣臺東地方法院檢察署檢察官發佈通
      緝，並於同年月30日緝獲，然其係於上開減刑條例96年7
      月16日施行後始遭通緝，並無該條例第5 條「本條例施行
      前，經通緝而未於中華民國96年12月31日以前自動歸案接
      受偵查、審判或執行者，不得依本條例減刑。」規定之適
      用（法院辦理96年減刑案件應行注意事項第9 條第1 項前
      段），附此敘明。
（八）檢察官雖認被告葉開趁機要求被告戴永源支付100 萬元，
      以作為替黎氏汶辦得我國身分證之代價，復惡意向主管機
      關陳報黎氏汶行蹤不明，並以同一理由訴請裁判離婚，致
      被告黎氏汶無法取得我國身分證，且所生一女亦不能在我
      國團聚等事實，認被告葉開極為可惡，而具體求處有期徒
      刑1 年（指減刑後）等語，惟查：
  １、被告葉開於99年間向主管機關陳報黎氏汶行蹤不明，並以
      同一理由訴請裁判離婚等情，為被告葉開自承在卷，復有
      外僑居留資料查詢及查察記事、本院99年度婚字第33號判
      決書各1 份附卷可稽；而被告葉開復要求戴永源支付100
      萬元，以作為替黎氏汶辦得我國身分證之代價之事實，復
      據共同被告戴永源陳述明確；參以葉開與黎氏汶、戴永源
      與張氏秋芭以假結婚方式來台，無非係圖黎氏汶與張氏秋
      芭取得我國身分證後，各與形式上配偶離婚，再分別與戴
      永源、葉開結婚之目的，則被告黎氏汶豈有可能如被告葉
      開所言，既不願與被告葉開離婚亦不願提供資料讓被告葉
      開為其辦理身分證之理？又葉開既深知上情，理應知悉黎
      氏汶實際與戴永源同住，竟然向主管機關陳報黎氏汶行蹤
      不明，並以同一理由訴請裁判離婚等情，正足以證明被告
      葉開乃要求戴永源支付100 萬元未果，始為上開舉動。從
      而，被告葉開心態之可惡，固可認定。
  ２、然被告葉開與黎氏汶既無結婚真意，其婚姻本屬無效，且
      不得在我國非法居留，是被告黎氏汶縱因被告葉開惡意不
      為其辦理身分證並訴請離婚，致其不得以被告葉開配偶名
      義申辦身分證，甚至因此受到諸多不利對待，亦不能完全
      歸責於被告葉開。
  ３、綜上所述，被告葉開心態雖然可惡，然被告黎氏汶對其假
      結婚行為及因此所受待遇亦非毫無責任，是本院認檢察官
      上開求刑應有過重，併此敘明。
（九）末查被告張氏秋芭、戴永源、黎氏汶、黃盈盈均未曾因故
      意犯罪受有期徒刑以上刑之宣告，此有臺灣高等法院被告
      前案紀錄表4 份在卷可考，其等因一時失慮蹈法，經此偵
      審程序及科刑之教訓，應皆能知所警惕而無再犯之虞，本
      院認前開宣告之刑以暫不執行為適當，爰均依刑法第74條
      第1 項第1 款之規定，併予宣告緩刑2 年，以啟自新。
據上論斷，依刑事訴訟法第273 條之1 第1 項、第299 條第1 項
前段，刑法第2 條第1 項前段、（修正前）第28條、（修正前）
第56條、（修正前）第62條、第216 條、第214 條、（修正前）
第41條第1 項前段，刑法施行法第1 條之1 ，中華民國九十六年
罪犯減刑條例第2 條第1 項第3 款、第7 條、第9 條，廢止前罰
金罰鍰提高標準條例第2 條，現行法規所定貨幣單位折算新臺幣
條例第2 條，判決如主文。
本案經檢察官林漢強到庭執行職務。
中    華    民    國    100    年    5    月    19    日
                  刑事第三庭   法   官  李俊彬
以上正本證明與原本無異。
如不服本判決應於收受本判決後10日內向本院提出上訴書狀（須
附繕本）。
「切勿逕送上級法院」。
中    華    民    國   100    年    5     月    19    日
                                書記官  吳明學
附錄本案論罪科刑法條：
刑法第214 條
明知為不實之事項，而使公務員登載於職務上所掌之公文書，足
以生損害於公眾或他人者，處3 年以下有期徒刑、拘役或5 百元
以下罰金。
刑法第216 條
行使第210 條至第215 條之文書者，依偽造、變造文書或登載不
實事項或使登載不實事項之規定處斷。